ACORDAO-COMPLETO-2546258

ACÓRDÃO 4600/2022 ATA 28/2022 - PRIMEIRA CÂMARA

VISTOS, relatados e discutidos estes autos de tomada de contas especial instaurada pelo Fundo Nacional de Desenvolvimento da Educação (FNDE) em razão da reprovação parcial da prestação de contas referente à aplicação dos recursos repassados para execução do Programa Nacional de Apoio ao Transporte do Escolar (PNATE) , no exercício de 2013.
ACORDAM os ministros do Tribunal de Contas da União, reunidos em sessão da 1ª Câmara, diante das razões expostas pelo relator, em:
9.1. encerrar o processo e arquivar os autos, com base nos arts. 201, § 3º, e 212 do RI/TCU, c/c o art. 5º, da IN TCU 71/2012; 
9.2. dar ciência desta deliberação ao Fundo Nacional de Desenvolvimento da Educação (FNDE) e à Sra. Diva de Sousa Carvalho Silva, por meio de seus advogados constituídos.

TOMADA DE CONTAS ESPECIAL instaurada pelo FNDE em razão de não comprovação da regular aplicação dos recursos repassados ao Programa Nacional de Apoio ao Transporte Escolar (Pnate),

Primeira Câmara

Município de Tacaratu/PE.

3. Interessados/Responsáveis:
3.1. Interessado: Fundo Nacional de Desenvolvimento da Educação (00.378.257/0001-81).
3.2. Responsável: José Gerson da Silva (XXX.755.244-XX).

13.1. Ministros presentes: Walton Alencar Rodrigues (Presidente), Benjamin Zymler, Vital do Rêgo e Jorge Oliveira.
13.2. Ministros-Substitutos presentes: Augusto Sherman Cavalcanti e Weder de Oliveira (Relator).

WEDER DE OLIVEIRA

Reproduzo, com os ajustes de forma, a instrução da Secretaria de Controle Externo de Tomada de Contas Especial (Secex-TCE) [footnoteRef:2]: [2:  Peça 1.] 
"INTRODUÇÃO
Cuidam os autos de tomada de contas especial instaurada pelo Fundo Nacional de Desenvolvimento da Educação - FNDE, em desfavor do Sr. José Gerson da Silva (CPF XXX.755.244-XX) , ex-Prefeito Municipal de Tacaratu (PE) , na gestão 2013-2016, em razão de rejeição parcial de prestação de contas relativa à execução do Programa Nacional de Apoio ao Transporte do Escolar (PNATE) , naquela municipalidade, no exercício de 2013.
HISTÓRICO 
2.	Os recursos federais foram repassados em diversas parcelas (peça 3) , no valor total de R$ 439.397,75, entre as datas de 2/4/2013 e 17/12/2013, conforme extrato bancário (peça 4) .
3.	A prestação de contas (peças 6-10) foi normalmente apresentada, em 15/10/2014 (peça 5) , constando dos autos o parecer do Conselho de Acompanhamento e Controle Social (peça 11) , o qual se posiciona pela aprovação. Com base nesse pronunciamento, o Parecer 204/2019/COATE/CGAME-DIRAE (peça 13) , manifestou-se no sentido da aprovação da execução do programa, sob o ângulo técnico. 
4.	Quanto aos documentos relativos à execução financeira do programa, o conjunto apresentado foi objeto de primeira análise no Parecer 3337/2019/DAESP/COPRA/CGAPC/DIFIN (peça 14) , o qual apontou algumas inconsistências no acervo da prestação de contas: 
4.1	Identificação de um crédito na conta corrente específica, no valor de R$ 61.766,07, sem indicação de origem do FNDE, o qual não foi declarado na prestação de contas; 
4.2	Divergência entre a receita total declarada na prestação de contas e o somatório de repasses destinados à conta do programa; 
4.3	Divergência entre as despesas totais compiladas na prestação de contas (R$ 167.000,00) , e o total de débitos apurados na conta corrente específica, conforme o extrato bancário respectivo; 
4.4	Presença, no extrato bancário, de lançamentos a débito (todos com histórico de transferências eletrônicas) não indicados na prestação de contas, no valor de R$ 336.988,06. 
5.	O referido parecer conclui pela impugnação do valor referido no item 4.4 desta instrução (R$ 336.988,06) . 
6.	Notificado o alcaide gestor (peça 16) , cujo recebimento do expediente respectivo fora documentado nos autos (peça 17, p. 5) , não houve manifestação. 
7.	Tendo em vista a situação apresentada, o tomador de contas, em seu relatório, acompanhou rigorosamente as conclusões do Parecer 3337/2019/DAESP/COPRA/CGAPC/DIFIN (peça 14) .
8.	Em intervenção inicial nos autos, de forma unânime (peças 30-32) , a unidade técnica, após atestar a presença, no processo, dos pressupostos de constituição e de procedibilidade constantes das disposições legais e regimentais, bem como aqueles constantes da Instrução Normativa TCU 71/2012, com a redação capitulada pela Instrução Normativa TCU 76/2016, destacou, em síntese, em relação à execução dos recursos e à prestação de contas apresentada, que havia incongruências capitais nas informações disponibilizadas nesta última, que comprometiam, a princípio, o reconhecimento da regular execução dos recursos, no aspecto financeiro, uma vez patente a incompatibilidade entre os documentos apresentados e os próprios elementos informativos e organizativos da prestação de contas, colocando em dúvida a credibilidade do acervo, em seu conjunto:
13.	Uma prestação de contas não pode ser considerada unicamente como um somatório de confrontações estanques de cada gasto com as ações supostamente desenvolvidas, mas, outrossim, como um arcabouço de circularizações múltiplas que deve ostentar coerência recíproca entre os elementos probatórios (despesas, recibos, documentos fiscais, extratos bancários, etc.) e com os seus próprios elementos informativos e organizativos (relação de pagamentos, beneficiários, de bens produzidos, dentre outros) , sob pena de subversão irremediável de sua integridade e de sua aptidão para evidenciar, de modo total ou parcial, a correta aplicação dos recursos e a execução regular do objeto. 
14.	Destarte, se verificada falta de correspondência entre as informações unilateralmente produzidas pelo gestor na prestação de contas e aquelas (estas de fonte independente e de credibilidade inafastável) presentes nos extratos bancários, bem como outras inconsistências relativas às contas apresentadas, não se pode atestar que o aplicador dos recursos desincumbiu-se a contento de seu dever de demonstrar, na forma da regulamentação pertinente, a correta gestão dos valores que a ele foram confiados. 
9.	Nesse quadro, considerou-se parcialmente descaracterizado o nexo de causalidade entre os recursos repassados e as despesas efetuadas pelo município, supostamente na execução do objeto. Como, de acordo com a jurisprudência consolidada do TCU e os regramentos aplicáveis, impunha-se o ônus da prova da demonstração da regularidade da integral e correta aplicação dos recursos públicos, a responsabilização do agente era inexorável.
10.	Foi relembrado que a documentação deveria estar ainda arquivada, na forma das normas regentes para o expurgo do material, à disposição do interessado:
18.	Além disso, nas descentralizações de recursos por transferências voluntárias, ainda que, por restrições de operacionalidade da instância primária de controle, as prestações de contas consistam em mera colação de demonstrativos e relatórios, verificadas inconsistências nestes acervos, obriga-se o gestor a evidenciar a correta e regular execução dos recursos a partir das evidências primárias de sua aplicação escorreita (documentos de execução das despesas, como recibos, notas fiscais, etc.) , cuja manutenção em arquivo é ônus acometido à municipalidade, ainda que por tempo determinado. No caso no PNATE, no período considerado, obrigava-se o município a guardar, em boa ordem, os documentos pelo prazo de dez anos contados da data da aprovação da prestação de contas do FNDE relativa ao exercício de 2013 pelo Tribunal de Contas da União (TCU) , conforme o art. 15, § 3º, da Resolução CD/FNDE 12, de 17/3/2011. O julgamento referido, por meio do Acórdão 7790/2015-TCU-Primeira Câmara teve sua publicação na data de 15/12/2015. A documentação pertinente, portanto, deve ainda repousar nos arquivos municipais, e deverá ser compulsada pelo interessado para espancar as fundadas dúvidas sobre a regularidade da aplicação dos recursos, em face da inidoneidade das informações prestadas para a aprovação das contas em tela.
11.	Diante deste quadro, a unidade técnica, com base em delegação de competência (art. 1º, inciso II, alínea "b" da Portaria 1 GAB-MIN-WDO, de 6/8/2018) , efetuou a citação do agente, nos seguintes termos: 
 (...) a realização de citação, com fundamento nos arts. 10, § 1º, e 12, inciso II, da Lei 8.443/1992, c/c o art. 202, inciso II, §1º, do Regimento Interno do TCU, do Sr. José Gerson da Silva (CPF XXX.755.244-XX) , para que, no prazo de quinze dias, a contar do recebimento do ofício citatório, apresente alegações de defesa quanto à ocorrência abaixo indicada, em razão da conduta especificada, e/ou recolha, aos cofres do FNDE, as importâncias correspondentes, atualizadas monetariamente a partir das respectivas datas até o efetivo recolhimento, abatendo-se, na oportunidade, as quantias eventualmente ressarcidas, na forma da legislação em vigor:
	Data
	Valor (R$) 

	16/9/2013
	88.455,92

	3/12/2013
	61.766,07

	5/12/2013
	61.766,07

	30/12/2013
	125.000,00

	Total
	336.988,06

Valor atualizado em 24/7/2021 (sem juros) : R$ 516.329,53
Irregularidade: não comprovação da boa e regular aplicação dos recursos do Programa Nacional de Apoio ao Transporte do Escolar - PNATE, repassados pelo FNDE ao município de Tacaratu (PE) , no exercício de 2013;
Ocorrência: Incongruências entre os débitos consignados nos extratos bancários da conta corrente específica e a relação de pagamentos constante da prestação de contas;  
Conduta: não demonstrar a boa e regular aplicação da totalidade dos recursos federais recebidos e geridos no âmbito do programa em questão, em face das inconsistências verificadas; 
Nexo de causalidade: a conduta descrita impediu o estabelecimento do nexo causal entre as possíveis despesas efetuadas com os recursos repassados, no âmbito do instrumento em questão, no período considerado;
Culpabilidade: não há excludentes de ilicitude, de culpabilidade e de punibilidade; é razoável supor que o responsável tinha consciência da ilicitude de sua conduta; era exigível conduta diversa da praticada;
Dispositivos legais e infralegais violados: art. 70, parágrafo único da Constituição Federal, na redação conferida pela Emenda Constitucional 19/2008, art. 93, do Decreto-lei 200/1967; arts. 15, incisos I e II, e § 2º, da Resolução CD/FNDE 12, de 17/3/2011;  
Evidências: extratos bancários (peça 12) ; prestação de contas (peças 6-10) ; Parecer 3337/2019/DAESP/COPRA/CGAPC/DIFIN (peça 14) ; Relatório do tomador de contas (peça 20) .
12.	O expediente foi recebido no endereço do responsável, conforme atesta o comprovante pertinente, na data de 20/9/2021, por terceiro (peça 35) . Entretanto, documentam os autos o falecimento do gestor, anteriormente a este evento, na data de 11/8/2021, por meio da respectiva certidão de óbito (peça 45) .
13.	Na data de 6/10/2021, contudo, o FNDE remeteu ao TCU a Nota Técnica 2560362/2021-DAESP/COPRA/CGAPC/DIFIN (peça 36, p. 3-8) , que fora subsidiada pelo Parecer Técnico nº 204-2019/COATE/CGAME/DIRAE (peça 13) . Essas manifestações decorreram da apresentação de documentação materialmente correspondente a uma prestação de contas, a qual não foi juntada aos autos desta tomada de contas especial, supostamente complementar àquela sintética, ordinariamente enviada na sistemática do FNDE. 
14.	Nestes pronunciamentos técnicos do FNDE, podemos destacar as seguintes informações:
14.1	O Parecer Técnico 204/2019/COATE/CGAME/DIRAE (peça 13) aprovou, sob o aspecto técnico, a execução do programa no exercício considerado, uma vez inexistente evidência de que o objetivo do programa não tivesse sido atendido;
14.2	A despesa questionada, no valor de R$ 88.455,92, corresponderia à dispensa de licitação nº 005/2013 - Processo Licitatório nº 19/2013, cujo objeto seria a locação de veículos para transporte escolar de alunos da rede municipal de ensino, serviço contratado à empresa Locaserv Locações e Serviços Ltda. - ME; 
14.3	As despesas de R$ 61.766,07 e R$ 125.000,00, incorridas em 5/12/2013 e 30/12/2013, corresponderiam, respectivamente, a pagamentos pela prestação dos serviços referentes ao transporte escolar realizados pela empresa Roservice Consultoria e Serviços Terceirizados Ltda. - EPP, em consonância com o Lote I do Pregão Presencial nº 021/2013 - Processo Licitatório nº 067/2013;
14.4	Em relação à despesa de R$ 61.776,07, na data de 3/12/2013, com pagamento destinado à empresa F S & Silva Locações e Construções Ltda., o gestor declarara que teria havido um equívoco, tendo sido efetuada a restituição do valor à conta corrente específica, em 5/12/2013, alegação corroborada pelo extrato bancário, afastando esta parcela de débito; 
14.5	Não seria possível aceitar as justificativas referentes às demais parcelas inquinadas que compunham o restante do débito, pois os contratos celebrados com as empresas Locaserv Locações e Serviços Ltda. - ME e Roservice Consultoria e Serviços Terceirizados Ltda. - EPP teriam como objeto serviços de transporte, sem a especificação do público (escolar) . 
15.	Concluiu o parecer pela insuficiência da documentação apresentada, restando sem comprovação despesas relativas a pagamentos não declarados na prestação de contas do exercício de 2013, conforme item 7.10 daquele documento, resultando na impugnação do valor de R$ 275.221,99.
16.	No que tange à comunicação dirigida ao responsável, logicamente, a insciência, por parte desta Unidade, do passamento do gestor, em nada contribuiu para afastar a invalidade do chamamento efetuado. Destarte, novas pesquisas fizeram-se necessárias para identificar e convocar aos autos o representante do espólio do ex-Prefeito (peças 37-39) , restando infrutíferas as buscas nos cartórios pertinentes para eventual existência de inventario extrajudicial (peça 38) e judicial (peça 39) . Restou documentada ainda a inexistência de benefícios previdenciários instituídos pelo falecido (peças 48-51) , por manifestação da Presidência do Instituto Nacional do Seguro Social - INSS. 
17.	Porém, uma vez identificada a consorte do agente por meio da certidão de óbito (peça 42, p. 2) , e considerando a possibilidade de exercício da representação do espólio, foi este citado (peça 53) , na pessoa da referida representante, na condição de administradora provisória.
18.	Por meio de advogado devidamente constituído (peça 55) , a Sra. Diva de Sousa Carvalho Silva, viúva do gestor falecido, requereu e obteve acesso aos autos (peças 56-57) , na data de 11/3/2022.  Decorrido quase um mês até a data desta instrução, contudo, não compareceu novamente, seja para apresentar defesa, pleitear dilação de prazo para tanto, ou mesmo recolher o débito. 
EXAME TÉCNICO
19.	Entende-se exitoso o chamamento, na medida em que proporcionou a oportunidade à responsável legal pelo espólio do agente arrolado - cujo recebimento pessoal do expediente é incontestável, tendo constituído advogados, os quais inclusive peticionaram nos autos (peça 56) para concessão de acesso ao seu inteiro teor, o que foi concretizado (peça 57) - de comparecer aos autos e exercer com plenitude o direito à ampla defesa e ao contraditório gravado na Constituição Federal.
20.	Apesar de regularmente convocada, a agente deixou transcorrer in albis o prazo regimental de 15 dias, que lhe foi concedido para apresentar alegações de defesa, motivo pelo qual se impõe o reconhecimento da revelia de que trata o art. 12, § 3º, da Lei 8.443/1992. Deve ser ressaltado que a forma de contagem de prazos instituída pelo vigente Código de Processo Civil (lei 13.105/2015) , em dias úteis, é inaplicável à processualística de controle externo (Acórdão 2224/2018-TCU-Plenário - Rel. Min. Marcos Bemquerer) , que segue sendo regida pela Resolução TCU 170/2004 nesse particular.
21.	A despeito do reconhecimento da revelia do espólio, devem ser considerados, no entanto, eventuais elementos já constantes dos autos, os quais poderiam, em tese, levar a um juízo favorável quanto à regularidade da aplicação dos recursos.
22.	Deve-se observar que, nos processos do TCU, a revelia não implica a presunção de que sejam verdadeiras todas as imputações levantadas contra os responsáveis, diferentemente do que ocorre no processo civil, em que o não comparecimento do réu aos autos leva à presunção da verdade dos fatos narrados pelo autor. 
23.	Assim, independentemente da revelia, a avaliação da responsabilidade do agente nos processos desta Corte não prescinde dos elementos existentes nos autos ou para ele carreados, uma vez que são regidos pelo princípio da verdade material (Acórdão 163/2015-TCU-Segunda Câmara - Rel. Min. André de Carvalho; 2.685/2015 - TCU - 2ª Câmara - Rel. Min. Raimundo Carreiro; 2.801/2015 - TCU - 1ª Câmara - Rel. Min. Walton Alencar Rodrigues; 4.340/2015 - TCU - 1ª Câmara - Rel. Min. Weder de Oliveira; e 5.537/2015 - TCU - 1ª Câmara - Rel. Min. Weder de Oliveira) .
24.		Finalizada essa breve retrospectiva, bem como o introito analítico, emergindo na apreciação meritória, cabe o exame do caso concreto e de suas especificidades.
25.	Em se tratando de processo em que a parte interessada não se manifestou acerca das irregularidades imputadas, em tese, não haveria elementos para aferir e reconhecer a ocorrência de boa-fé em sua conduta, podendo este Tribunal, desde logo, proferir o julgamento de mérito pela irregularidade das contas, conforme os termos dos §§ 2º e 6º do art. 202 do Regimento Interno do TCU (Acórdão 2064/2011-TCU-Primeira Câmara - Rel. Min. Ubiratan Aguiar;  6.182/2011-TCU - 1ª Câmara - Rel. Min. Weder de Oliveira, 4.072/2010-TCU-1ª Câmara - Rel. Min. Valmir Campelo; 1.189/2009-TCU- 1ª Câmara - Rel. Min. Marcos Bemquerer; 731/2008-TCU-Plenário; Rel. Min. Aroldo Cedraz) . Contudo, como adiante será exposto, diversas considerações desaconselham esse deslinde. 
26.	Quanto à possibilidade de prescrição da pretensão punitiva e ressarcitória derivada do caso concreto em análise, diante da evolução jurisprudencial relativa à matéria, cabem outros apontamentos, distintos ou complementares daqueles vertidos na instrução pretérita. Destaque-se, inicialmente, que o Supremo Tribunal Federal - STF, no Recurso Extraordinário - RE 636.886, fixou a tese, com repercussão geral reconhecida, de que "é prescritível a pretensão de ressarcimento ao erário fundada em decisão de Tribunal de Contas" (Tema 899) . Em que pese o questionamento acerca da abrangência da tese ali firmada, no sentido de que se circunscreveria apenas ao processo de execução da condenação imposta pelo TCU (ou seja, inaplicável à pretensão de ressarcimento exercida no processo de "conhecimento" da TCE) , verifica-se que o STF, por meio de decisões prolatadas pelas suas duas turmas, tem decidido de forma reiterada que se aplica o prazo prescricional de 5 anos previsto na Lei 9.873/1999 às pretensões sancionatória e ressarcitória a cargo do Tribunal de Contas da União. 
27. 	Seja por aplicação direta ou por analogia, a orientação sufragada é no sentido de que o prazo de 5 anos é compatível com a tese de que a ação e a execução prescrevem no mesmo prazo (Súmula 150 do STF) , bem como com o fato de que a Lei 9.873/1999 - que regulamenta o exercício de ação punitiva pela Administração Pública Federal, direta e indireta - regeria integralmente a prescrição no âmbito do TCU. Quanto a este último aspecto, o Ministro Luís Roberto Barroso, no voto exarado no julgamento do MS 32.201, embora tenha advertido que a atuação do TCU, em sua acepção clássica, não se qualifica como exercício do poder de polícia, ressaltou que a Lei 9.873/1999 assumiria vocação regulatória geral da prescrição do exercício da competência sancionadora da Administração Pública, sendo sua disciplina aplicável a qualquer ação punitiva da Administração Pública Federal, exceto àquelas esferas em que exista regulamentação específica. Ademais, em virtude da autonomia científica do Direito Administrativo, não haveria razão plausível para suprimir a omissão da Lei Orgânica do Tribunal de Contas da União, no tocante ao estabelecimento de um prazo prescricional próprio, valendo-se das normas de direito civil, e não das de direito administrativo.
28. 	Eis algumas ementas que evidenciam o entendimento predominante do STF:
Ementa: AGRAVO REGIMENTAL EM MANDADO DE SEGURANÇA. TOMADA DE CONTAS ESPECIAL. TRIBUNAL DE CONTAS DA UNIÃO. CONDENAÇÃO A RESSARCIMENTO AO ERÁRIO. PRESCRIÇÃO. MARCO INTERRUPTIVO. ART. 2°, II, DA LEI 9.873/1999. ATO INEQUÍVOCO DE APURAÇÃO DO FATO. DISCUSSÃO. DIREITO LÍQUIDO E CERTO. DEMONSTRAÇÃO. INOCORRÊNCIA. SUBSISTÊNCIA DA DECISÃO AGRAVADA. AGRAVO A QUE SE NEGA PROVIMENTO. I - As razões do agravo regimental são inaptas para desconstituir os fundamentos da decisão agravada, que, por isso, se mantêm hígidos. II - Aplicando-se a regulamentação da Lei 9.873/1999 ao caso concreto, observa-se que a pretensão sancionatória do TCU, em relação aos atos praticados pelo impetrante, levando-se em consideração a ocorrência de 5 causas interruptivas da prescrição, não teria sido fulminada pelo decurso do tempo. III - A pretensão do recorrente, fundada na discussão sobre os fatos apontados como marcos interruptivos da prescrição da pretensão punitiva da Administração Pública, refoge aos estreitos limites do mandamus, ante a ausência de liquidez e certeza do direito pleiteado. IV - Agravo regimental a que se nega provimento. MS 36067 ED-AgR. Órgão julgador: Segunda Turma. Relator (a) : Min. RICARDO LEWANDOWSKI. Julgamento: 18/10/2019
Ementa: AGRAVO REGIMENTAL EM RECLAMAÇÃO. TRIBUNAL DE CONTAS DA UNIÃO. TOMADA DE CONTA ESPECIAL. PRESCRIÇÃO DA PRETENSÃO PUNITIVA. RECONHECIDA EM DECISÃO DO SUPREMO TRIBUNAL FEDERAL. PRESCRITIBILIDADE DO RESSARCIMENTO AO ERÁRIO FUNDADA EM DECISÃO DE TRIBUNAL DE CONTAS. AÇÃO DE IMPROBIDADE ADMINISTRATIVA COM PEDIDO DE RESSARCIMENTO JÁ EM CURSO. AGRAVO REGIMENTAL A QUE SE NEGA PROVIMENTO. I - O acórdão do TCU determinou a formação de processo administrativo para avaliarem, efetivamente, a eventual responsabilização do agravado para o ressarcimento do dano ao erário, contrariando, assim, autoridade desta Corte no MS 35.512/DF, uma vez que houve a concessão da segurança para declarar a ocorrência da prescrição da pretensão punitiva do TCU em relação às infrações imputadas a ele, destacando-se que a União poderia perseguir os valores referentes ao ressarcimento dos danos na esfera judicial. II - Agravo regimental a que se nega provimento. (Rcl 39497 AgR. Órgão julgador: Segunda Turma. Relator (a) : Min. RICARDO LEWANDOWSKI. Julgamento: 10/10/2020) 
Ementa: MANDADO DE SEGURANÇA. DIREITO ADMINISTRATIVO. TRIBUNAL DE CONTAS DA UNIÃO. SERVIDOR DA SECRETARIA DE SAÚDE DO ESTADO DO ACRE. FISCALIZAÇÃO OMISSA E DEFICIENTE NA EXECUÇÃO DE DOIS CONVÊNIOS FIRMADOS ENTRE A SECRETARIA ESTADUAL E O MINISTÉRIO DA SAÚDE. APLICAÇÃO DE MULTA. ARTS. 28, II, E 58, II, DA LEI 8.443/1992. ART. 268, II, DO REGIMENTO INTERNO DO TCU. PRESCRIÇÃO DA PRETENSÃO SANCIONATÓRIA. OCORRÊNCIA. APLICAÇÃO DA LEI 9.873/1999. PRECEDENTES DESTE STF. MEDIDA LIMINAR DEFERIDA E RATIFICADA NO EXAME DE MÉRITO. SEGURANÇA CONCEDIDA PARA AFASTAR A MULTA APLICADA. 1. A prescrição da pretensão punitiva do TCU é regulada pela Lei 9.873/1999, descabendo a aplicação do prazo decenal previsto na legislação civil (art. 205 do Código Civil) . Ao revés, incide o prazo quinquenal previsto na Lei 9.873/1999 (MS 32201, Rel. Min. Roberto Barroso, PRIMEIRA TURMA, DJe 7/8/2017; MS 35.512-AgR, Rel. Min. Ricardo Lewandowski, SEGUNDA TURMA, DJe 21/6/2019) . 2. In casu, na linha do parecer apresentado pelo Ministério Público Federal e da decisão liminar de minha lavra, é inequívoca a superação do prazo prescricional quinquenal. Os ilícitos apontados pela Corte de Contas ocorreram em julho de 2006, tendo o processo de auditoria sido instaurado em 9/10/2006. A ordem de citação do responsável para a audiência, por sua vez, ocorreu em 25/6/2007. Entretanto, a decisão condenatória recorrível foi exarada somente em 31/5/2016, data da prolação do Acórdão 3513/2016-TCU-Primeira Câmara. 3. Ex positis, CONCEDO A SEGURANÇA unicamente para afastar a sanção de multa aplicada ao impetrante, nos autos da Tomada de Contas Processo 023.288/2006-0, máxime da ocorrência de prescrição da pretensão punitiva do Tribunal de Contas da União. MS 35940. (Órgão julgador: Primeira Turma. Relator (a) : Min. LUIZ FUX. Julgamento: 16/06/2020) .
29. 	Essa orientação também foi seguida nas seguintes decisões monocráticas: MS 36.127-MC/DF e MS 35.940-MC/DF, Rel. Min. Luiz Fux; MS 35.294, MS 35.539/DF e MS 35.971-TP/DF, Rel. Min. Marco Aurélio; MS 34.256 MC/DF, MS 36.054-MC e MS 36.067-MC/DF, Rel. Min. Ricardo Lewandowski.
30. 	O Supremo Tribunal Federal tem se pronunciado no sentido de reconhecer não só a aplicação da prescrição quinquenal com fulcro na interpretação da Lei 9.873/1999, mas também a incidência dos marcos interruptivos do prazo prescricional consignados na referida lei, tantas vezes quanto presentes os suportes fáticos (MS 32201, Relator: Min. Roberto Barroso) . 
31. 	Tal entendimento também foi adotado nas seguintes decisões monocráticas: MS 36.054, MS 34.256-MC, MS 35.512 e MS 36.067-MC, todos de relatoria do Min. Ricardo Lewandowski; MS 35.294, MS 35.539 e MS 35.971-TP, todos de relatoria do Min. Marco Aurélio; MS 32.201, Rel. Min. Roberto Barroso, e MS 36.127-MC e MS 35.940-MC, Min. Luiz Fux.
32.	Em relação ao termo inicial da contagem do prazo prescricional, o "caput" do art. 1º da Lei 9.873/1999 oferece solução que não destoa do modelo adotado pelo TCU no incidente de uniformização de jurisprudência, em que se examinou a prescrição da pretensão punitiva, nos termos do Acórdão 1441/2016-TCU-Plenário - Rel. Min. Benjamin Zymler, com a adição da particularidade de explicitar o caso de infrações permanentes ou continuadas:
a) Regra geral: "data da prática do ato" (o que equivale a "ocorrência da irregularidade sancionada") ;
b) Regra especial: "no caso de infração permanente ou continuada, do dia em que tiver cessado".
33.	No caso vertente, as datas dos lançamentos desprovidos de lastro documental - eis que não disponibilizados aos auditores da CGU quando da fiscalização empreendida - estão perfeitamente definidas, compondo as parcelas do débito apurado, e representando de forma fidedigna o marco temporal da ocorrência da irregularidade sancionada.
34. 	A Lei 9.873/1999, no seu art. 2º, estabelece as causas interruptivas da prescrição punitiva, consoante abaixo transcrito, já na redação conferida pela Lei 11.941/2009:
Art. 2º Interrompe-se a prescrição da ação punitiva:
I - pela notificação ou citação do indiciado ou acusado, inclusive por meio de edital;
II - por qualquer ato inequívoco, que importe apuração do fato;
III - pela decisão condenatória recorrível.
IV - por qualquer ato inequívoco que importe em manifestação expressa de tentativa de solução conciliatória no âmbito interno da administração pública federal.
35. 	O quadro a seguir indica alguns eventos processuais, ocorridos no curso de uma TCE (fase interna e externa) - instaurada em razão de irregularidades na aplicação de recursos da União transferidos a entes subnacionais - que poderiam ser enquadrados nas causas de interrupção da prescrição acima apontadas, sem prejuízo, é claro, de outras ocorrências fáticas elegíveis como marco interruptivo, a depender da forma de proceder de cada entidade ou órgão tomador de contas.
	I - pela notificação ou citação do indiciado ou acusado, inclusive por meio de edital;
	 (i) notificação no âmbito do procedimento administrativo de ressarcimento previamente à instauração da TCE;
 (ii) notificação efetuada pelo órgão tomador de contas acerca da instauração da TCE;
 (iii) citação efetuada pelo TCU.
*Data da ciência da notificação ou citação pelos responsáveis ou de publicação do edital no DOU.

	II - por qualquer ato inequívoco, que importe apuração do fato;
* procedimento que evidencie a apuração dos fatos irregulares, com o objetivo quantificar o dano e identificar possíveis responsáveis.
	 (i) relatório de sindicância ou PAD;
 (ii) relatório de apuração de irregularidades referente ao processo administrativo prévio à instauração da TCE;
 (iii) relatórios de fiscalização, pareceres, despachos, informações e memorandos relacionados à apuração dos fatos irregulares;
 (iv) relatório do tomador de contas;
 (v) relatório do controle interno; 
 (vi) termo de instauração ou designação de instauração da TCE;
 (vii) autuação da TCE no TCU; entre outras causas.
*Há quem inclua nesse grupo diligências que comprovam providências do responsável sobre as irregularidades investigadas.

	III - pela decisão condenatória recorrível.
	 (i) Verifica-se apenas no âmbito do TCU com a data da prolação do acórdão condenatório recorrível.

	IV - por qualquer ato inequívoco que importe em manifestação expressa de tentativa de solução conciliatória no âmbito interno da administração pública federal.
	 (i) pedido de parcelamento;
 (ii) pagamento parcial do débito;
 (iii) qualquer manifestação do responsável que demonstre claramente a sua intenção de recolher o débito.

36.	Vê-se, portanto, que haveria uma multiplicidade de causas de interrupção da prescrição, conforme se depreende do art. 2º da Lei 9.873/1999. Tal exegese encontra respaldo em precedentes do STF, a exemplo do que se decidiu no julgamento do MS 36067 (Rel. Min. Ricardo Lewandowski) , com destaque para trecho do voto em que o Relator reconhece cinco causas de interrupção da prescrição, in verbis:
 (...) Assim, faz-se necessário levar em consideração que, apesar de os fatos objeto da apuração conduzida pela Corte de Contas remontarem aos anos de 1999 e 2000, período no qual o impetrante era Secretário de Saúde municipal, o Tribunal de Contas da União deu prosseguimento à tomada de contas especial por ter constatado a ocorrência de 5 causas interruptivas da prescrição, a saber: a) relatório de auditoria em conjunto realizada pelo Denasus e pela Secretaria Federal de Controle, lavrado em 06/07/2001, sendo este, certamente, um ato inequívoco que importou a apuração do fato (art. 2º, II, da Lei n. 9.873/1999) ; b) instauração de Tomada de Contas Especial pelo FNS, ocorrida em 05/10/2005, sendo este também, certamente, um ato inequívoco que importou a apuração do fato (art. 2º, II, da Lei n. 9.873/1999) ; c) a autuação da presente Tomada de Contas Especial no âmbito do Tribunal de Contas da União, ocorrida em 12/08/2008, sendo este também, certamente, um ato inequívoco que importou a apuração do fato (art. 2º, II, da Lei n. 9.873/1999) ; d) o ato que ordenou a citação do responsável, ora impetrante, ocorrida em 12/07/2010 (art. 2º, I, da Lei n. 9.873/1999) ; e e) o exercício do poder punitivo ocorrido em 20/06/2012, data da prolação do Acórdão 1563/2012-TCU-Plenário (art. 2º, III, da Lei n. 9.873/1999) .
37.	No caso concreto, tendo como parâmetro a tese firmada pelo STF, no RE 636.886, no sentido de que ambas pretensões do TCU (sancionatória e ressarcitória) sujeitam-se ao prazo prescricional de 5 anos previsto na Lei 9.873/1999, e considerando, ainda, o sistema prescricional descrito na citada lei, inclusive as causas de suspensão e de interrupção da prescrição, identificamos como o primeiro "ato inequívoco, que importe apuração do fato", unicamente a edição do Parecer Financeiro 3337/2019/DAESP/COPRA/CGAPC/DIFIN (peça 14) , de 29/7/2019.
38.	Como a aplicação dos recursos ocorreu exclusivamente no exercício de 2013, teria ocorrido, destarte, o defluxo do prazo prescricional aludido. 
39.	Entretanto, seria prudente considerar que o caso tratado no RE 636.886 (tema 899 da repercussão geral) diz respeito à fase de execução judicial de deliberação do Tribunal de Contas, tanto assim que, para deslindá-lo, foi necessária a aplicação da Lei 6.830/1980 (Lei de Execuções Fiscais) , diploma legal evidentemente inaplicável à fase que antecede a formação do título executivo extrajudicial do TCU, caracterizada pela atuação do órgão de controle externo até a prolação do acórdão.
40.	Assim, não haveria a possibilidade de ocorrência de prescrição antes do trânsito em julgado do processo de controle externo, que necessariamente antecede à execução judicial do título condenatório. 
41.	Com fulcro neste critério, afastaríamos a possibilidade de, no caso concreto avaliado, haver se operado qualquer espécie de prescrição da pretensão ressarcitória quanto às irregularidades apuradas neste processo, de responsabilidade do agente falecido e que se projetaria na figura de seu espólio. A prescrição punitiva, contudo, é incontroversa, na medida em que a pena não pode passar da pessoa do condenado, nos termos do art. 5º, inciso XLV, da Constituição Federal. 
42.	Perante este marco constitucional, torna-se inviável a aplicação das multas previstas no art. 57 e 58 da lei 8.443/92 a gestor falecido, conforme monolítica jurisprudência do TCU (Acórdão 409/2012-TCU-Segunda Câmara - Rel. Min. Augusto Nardes; Acórdão 1731/2015-TCU-Primeira Câmara) .
43.	Contudo, a Constituição Federal, no dispositivo mencionado, ressalva que "a obrigação de reparar o dano e a decretação do perdimento de bens ser, nos termos da lei, estendidas aos sucessores e contra eles executadas, até o limite do valor do patrimônio transferido". Não haveria óbice, neste cenário, para o prosseguimento do processo e seu julgamento de mérito. A morte não põe cobro às obrigações do falecido (Acórdão 1904/2020-TCU-Plenário - Rel. Min. Ana Arraes; Acórdão 1414/2014-TCU-Primeira Câmara - Rel. Min. Weder de Oliveira) , devendo o processo correr normalmente, passando ao espólio do responsável a titularidade do polo passivo anteriormente ocupado pelo de cujus. E assim foi feito, com o chamamento da administradora provisória do espólio aos autos. Caracterizada a revelia do espólio, caberia o prosseguimento do processo, com o devido julgamento de mérito, o qual se resumiria à questão ressarcitória do erário. 
44.	Todavia, outras circunstâncias terminam por se impor, desaconselhando este desenlace. 
45.	A jurisprudência do Tribunal é firme no sentido de reconhecer a dificuldade de exercício profícuo do direito de defesa por parte de terceiros, que não praticaram os atos inquinados, sendo chamados ao processo unicamente pela qualidade de sucessores causa mortis, especialmente quando verificado um largo período de tempo desde os fatos até a convocação aos autos destes agentes.
46.	Seguem algumas ementas relacionadas à matéria, extraídas dos precedentes mencionados: 
O longo transcurso de tempo entre a prática do ato pelo responsável falecido e a citação dos seus herdeiros e sucessores, sem que tenham dado causa à demora processual, inviabiliza o exercício do contraditório e da ampla defesa, dando ensejo ao arquivamento das contas, sem julgamento do mérito, por ausência de pressupostos para desenvolvimento válido e regular do processo, com fundamento no art. 212 do Regimento Interno do TCU c/c arts. 6º, inciso II, e 19 da IN-TCU 71/2012 (Acórdão 3879/2017-TCU-Primeira Câmara - Relator Min. Augusto Sherman) .
O interregno de mais de dez anos entre a ocorrência dos fatos e a notificação dos sucessores e herdeiros do responsável inviabiliza o pleno exercício do direito à ampla defesa, tendo em vista a dificuldade de se reconstituir os fatos e de se obter os documentos necessários à comprovação da boa e regular aplicação dos recursos (Acórdão 4988/2017-TCU-Primeira Câmara - Rel. Min. Vital do Rêgo) .
O interregno de mais de dez anos entre a ocorrência dos fatos e a notificação dos sucessores e herdeiros do responsável dificulta, ou até mesmo impede, a produção de provas, inviabilizando o pleno exercício do direito à ampla defesa, devendo as contas ser consideradas iliquidáveis (Acórdão 175/2019-TCU-Primeira Câmara - Rel. Min. Marcos Bemquerer) .
O decurso de mais de dez anos entre a prática do ato pelo responsável falecido e a citação de seus herdeiros, sem que tenham dado causa à demora processual, acarreta a nulidade de decisão condenatória dos sucessores a ressarcimento de débito, em razão do comprometimento da ampla defesa e do contraditório (Acórdão 176/2021-TCU-Plenário - Rel. Min. Aroldo Cedraz) .
47.	No caso vertente, os fatos se deram no decorrer do exercício de 2013, e a administradora do espólio, ex-esposa do de cujus, somente recebeu o expediente citatório em 22/2/2022 (peça 54) , portanto, cerca de nove anos após a ocorrência das irregularidades. 
48.	Nos termos da Nota Técnica 2560362/2021/DAESP/COPRA/CGAPC/DIFIN (peça 36, p. 3-8) , de 30/9/2021, diante dos esclarecimentos quanto aos demais lançamentos vergastados na conta corrente específica, a questão remanescente relativa à aplicação dos recursos cinge-se a desvendar se os contratos celebrados com as empresas Locaserv Locações e Serviços Ltda. - ME e Roservice Consultoria e Serviços Terceirizados Ltda. - EPP teriam como objeto efetivamente serviços de transporte escolar, portanto, sendo elegíveis segundo as normas aplicáveis ao programa, e não serviços de transporte de outras naturezas, pois os contratos mencionariam diversos tipos de transporte, não especificados naquele parecer. Na ocasião, não teriam sido remetidos os processos respectivos de pagamento, que permitiriam, nas informações usualmente (devido a prescrições legais relativas aos estágios da despesa) apostas nesses conjuntos documentais, identificar o objeto dos dispêndios.  
49.	Diante do falecimento do ex-Prefeito, o prejuízo ao direito de defesa de seus sucessores é claro, pois haveriam que se defrontar - decorridos cerca de nove anos dos fatos inquinados - com ocorrências, situações e circunstâncias possivelmente alheias ao seu conhecimento e domínio (a efetiva aderência dos serviços prestados com o objeto do contrato, se a execução financeira dos recursos teve como contrapartida a prestação dos serviços de transporte do público-alvo, se teria havido desvio de objeto ou de finalidade na execução física, o destino da documentação não disponibilizada, ou seja, os processos de pagamento que confirmariam ou infirmariam a linha de defesa, dentre vários outros) e que se manifestar a respeito de condutas que logicamente não praticaram. 
50.	Nesta senda, entendemos que as menções, nos precedentes jurisprudenciais transcritos, a um intervalo de dez anos entre os fatos narrados e a convocação aos autos dos defendentes, não são mandatórios para o reconhecimento do prejuízo ao exercício pleno do direito de defesa. Assim, inclusive, pronunciou-se o TCU, na prolação do Acórdão 5791/2020-TCU-Primeira Câmara - Rel. Min. Vital do Rêgo.
50.1	Por meio do referido decisum, o TCU, ao julgar TCE do Ministério da Cultura, decidiu arquivar os autos por falta de pressupostos de desenvolvimento válido e regular, por considerar que, diante das circunstâncias do caso concreto, tantos anos depois de ocorridos os fatos, não seria razoável exigir documentação comprobatória por parte do responsável 
O Relator acolheu manifestação do MP/TCU no seguinte sentido:
Nesse sentido, consideramos o longo período transcorrido de 30/1/2006 - prazo final para prestação de contas dos recursos captados - até a instauração da tomada de contas especial em 24/1/2017 (peça 25) , sendo que as tentativas de citação foram realizadas somente em 29/10/2018 e 9/4/2019, com o comparecimento da responsável aos autos em 18/6/2019 (peças 49 e 52) . Tais circunstâncias dilatadas de tempo de apuração são aptas a caracterizar, em nossa compreensão, o cerceamento de defesa da responsável.
50.2	No voto condutor, o Relator advertiu que não se tratava de uma situação bastante comum, em que os responsáveis alegam ofensa aos princípios do contraditório e da ampla defesa em função do prolongado tempo decorrido, mas que, na fase interna do processo, e dentro de tempo razoável, comprovadamente já haviam sido provocados pelo órgão/entidade concedente acerca de eventuais irregularidades - no presente caso, o responsável só se deparou com tal informação oito anos depois da prestação de contas encaminhada.
51.	O prejuízo ao pleno exercício do direito de defesa dos sucessores do gestor falecido, nesta perspectiva, mostra-se concreto, e deve ser reputado como prejudicial à solução de mérito do processo, devendo ser reconhecida a perda superveniente dos seus pressupostos de constituição, o que conduz ao seu arquivamento, nos termos do art. 212 do Regimento Interno do TCU. 
CONCLUSÃO
52.	Considerando que: as irregularidades motivadoras da rejeição das contas foram praticadas no ano de 2013, sendo de responsabilidade do ex-Prefeito José Gerson da Silva; houve prestação de contas, a qual foi rejeitada pelo repassador, seis anos após o exercício a que se referia; o expediente de citação foi recebido no endereço do responsável, em 20/9/2021, por terceiro; o referido agente faleceu em 11/8/2021, anteriormente à citação que lhe foi encaminhada; redirecionada a citação à administradora do espólio, não foi apresentada defesa, apesar da constituição de advogado; é notória a dificuldade de os sucessores responderem por atos praticados pelo de cujus, quando especialmente decorrido largo período de tempo; há previsão legal e regulamentar para o arquivamento de processo diante de tais circunstâncias, bem como precedentes jurisprudenciais neste sentido; deve ser reconhecida a ausência de pressupostos de desenvolvimento válido e regular do processo.
PROPOSTA DE ENCAMINHAMENTO
53.	Diante do exposto, submetemos os autos à consideração superior, propondo: 
53.1	o arquivamento do processo, com base nos arts. 201, § 3º, e 212 do Regimento Interno do TCU, c/c o art. 5º, da Instrução Normativa TCU 71/2012, com a redação estipulada pela Instrução Normativa TCU 76/2016; 
53.2	dar ciência da decisão que vier a ser proferida ao FNDE e à Sra. Diva de Sousa Carvalho Silva, por meio de seus advogados constituídos."
2.	O MP/TCU, representado pelo procurador Júlio Marcelo de Oliveira, manifestou-se nos seguintes termos[footnoteRef:3]: [3:  Peça 66.] 
"Trata-se de tomada de contas especial (TCE) instaurada pelo Fundo Nacional de Desenvolvimento da Educação (FNDE) em desfavor de José Gerson da Silva, prefeito municipal de Tacaratu/PE nas gestões 2013/2016 e 2017/2020, em razão da reprovação parcial da prestação de contas dos recursos do Programa Nacional de Apoio ao Transporte do Escolar (PNATE) , no exercício de 2013.
Os recursos federais do PNATE transferidos ao município de Tacaratu/PE em 2013 totalizaram R$ 439.397,75.
O prazo para prestar contas findou em 30/4/2014 (peça 6) . A prestação de contas foi apresentada de forma intempestiva pelo gestor em 15/10/2014 (peça 5) .
Após analisar a prestação de contas, o FNDE a aprovou sob o aspecto da execução física (Parecer 204/2019 - peça 13) , mas a reprovou parcialmente sob o aspecto da execução financeira, a teor do Parecer 3.337/2019 (peça 14) .
A reprovação parcial decorreu essencialmente da caracterização de dano ao erário no valor de R$ 336.988,06, em razão da existência de transferências de recursos efetuadas na conta específica que não foram declaradas na prestação de contas nem acompanhadas de documentação comprobatória das despesas (peça 14, p. 2) .
O prefeito José Gerson da Silva foi notificado do teor do Parecer 3.337/2019 em 28/8/2019 (peças 16 e 17) , porém não apresentou resposta, o que motivou a instauração desta TCE.
No âmbito do TCU, a SecexTCE propôs que José Gerson da Silva fosse citado pelo débito original total de R$ 336.988,06, decorrente da seguinte irregularidade (peça 30, p. 4) :
Irregularidade: não comprovação da boa e regular aplicação dos recursos do Programa Nacional de Apoio ao Transporte do Escolar - PNATE, repassados pelo FNDE ao município de Tacaratu (PE) , no exercício de 2013;
Ocorrência: Incongruências entre os débitos consignados nos extratos bancários da conta corrente específica e a relação de pagamentos constante da prestação de contas;  
Conduta: não demonstrar a boa e regular aplicação da totalidade dos recursos federais recebidos e geridos no âmbito do programa em questão, em face das inconsistências verificadas; 
Nexo de causalidade: a conduta descrita impediu o estabelecimento do nexo causal entre as possíveis despesas efetuadas com os recursos repassados, no âmbito do instrumento em questão, no período considerado;
Culpabilidade: não há excludentes de ilicitude, de culpabilidade e de punibilidade; é razoável supor que o responsável tinha consciência da ilicitude de sua conduta; era exigível conduta diversa da praticada;
Dispositivos legais e infralegais violados: art. 70, parágrafo único da Constituição Federal, na redação conferida pela Emenda Constitucional 19/2008, art. 93, do Decreto-lei 200/1967; arts. 15, incisos I e II, e § 2º, da Resolução CD/FNDE 12, de 17/3/2011;  
Evidências: extratos bancários (peça 12) ; prestação de contas (peças 6-10) ; Parecer 3337/2019/DAESP/COPRA/CGAPC/DIFIN (peça 14) ; Relatório do tomador de contas (peça 20) .
Embora o ofício citatório tenha sido entregue no endereço do destinatário em 20/9/2021 (peça 35) , a citação não foi válida, pois José Gerson da Silva falecera em 11/8/2021 (peça 42) .
Em 6/10/2021, o FNDE informou a esta Corte que havia recebido do ente municipal documentação intempestiva referente à prestação de contas do PNATE/2013 (SEI 2511030) , constante do processo 23034.024423/2021-66. Essa documentação conteria justificativas para as falhas apontadas no Parecer 3.337/2019, além de cópia de extratos bancários, termos de homologação, contratos e termos aditivos (peça 36, pp. 4 e 6) .
O FNDE examinou a documentação superveniente e emitiu a Nota Técnica 2560362/2021 (peça 36, pp. 3/11) , concluindo pela existência de débito remanescente no valor de R$ 275.221,99, em razão de não terem sido encaminhados os processos de pagamentos referentes às transferências efetuadas nas datas de 16/9/2013 (R$ 88.455,92) , 5/12/2013 (R$ 61.766,07) e 30/12/2013 (R$ 125.000,00) .
Dada a inexistência de processo de inventário (peça 38) , mas a partir da identificação de que José Gerson da Silva era casado com Diva de Sousa Carvalho Silva, sendo esta, pois, a administradora provisória do espólio do falecido, a Seproc promoveu a citação do espólio, pelo débito de R$ 336.988,06, conforme ofício de citação entregue no endereço da viúva (peças 53 e 54) .
A representante do espólio compareceu aos autos para juntar procuração e pedir vista e cópia do processo (peça 56) , o que foi devidamente deferido (peça 57) .
Decorrido o prazo regimental, não houve apresentação de alegações de defesa, o que caracterizou a revelia do espólio.
A SecexTCE analisou os autos e assim concluiu (peças 60 a 62) :
CONCLUSÃO
52. Considerando que: as irregularidades motivadoras da rejeição das contas foram praticadas no ano de 2013, sendo de responsabilidade do ex-Prefeito José Gerson da Silva; houve prestação de contas, a qual foi rejeitada pelo repassador, seis anos após o exercício a que se referia; o expediente de citação foi recebido no endereço do responsável, em 20/9/2021, por terceiro; o referido agente faleceu em 11/8/2021, anteriormente à citação que lhe foi encaminhada; redirecionada a citação à administradora do espólio, não foi apresentada defesa, apesar da constituição de advogado; é notória a dificuldade de os sucessores responderem por atos praticados pelo de cujus, quando especialmente decorrido largo período de tempo; há previsão legal e regulamentar para o arquivamento de processo diante de tais circunstâncias, bem como precedentes jurisprudenciais neste sentido; deve ser reconhecida a ausência de pressupostos de desenvolvimento válido e regular do processo.
PROPOSTA DE ENCAMINHAMENTO
53. Diante do exposto, submetemos os autos à consideração superior, propondo: 
53.1 o arquivamento do processo, com base nos arts. 201, § 3º, e 212 do Regimento Interno do TCU, c/c o art. 5º, da Instrução Normativa TCU 71/2012, com a redação estipulada pela Instrução Normativa TCU 76/2016; 
53.2 dar ciência da decisão que vier a ser proferida ao FNDE e à Sra. Diva de Sousa Carvalho Silva, por meio de seus advogados constituídos. 
II
O Ministério Público de Contas diverge da proposta de encaminhamento apresentada pela unidade técnica, pelos motivos que passa a expor.
A primeira notificação válida de José Gerson da Silva pela autoridade administrativa competente ocorreu em 28/8/2019, ou seja, cerca de 5 anos e 4 meses após o fim do prazo para a apresentação de contas do PNATE (30/4/2014) .
À época, o responsável ainda era prefeito municipal e tinha a obrigação de guardar a documentação comprobatória das despesas pelo prazo mínimo de 10 anos, nos termos do art. 15, §§ 2º e 3º, da Resolução CD/FNDE 12/2011.
O fato de o gestor ter falecido antes de ser validamente citado pelo Tribunal não caracteriza, por si só, prejuízo ao direito de defesa, óbice que sequer foi alegado pelo espólio do responsável, que permaneceu revel.
Note-se que a citação do espólio pelo TCU foi efetivada em 22/2/2022, ou seja, menos de 10 anos após a ocorrência da irregularidade.
O art. 6º, inciso II, da Instrução Normativa TCU 71/2012 dispõe que (grifou-se) :
Art. 6º Salvo determinação em contrário do Tribunal de Contas da União, fica dispensada a instauração da tomada de contas especial, nas seguintes hipóteses:
 (...) 
II - houver transcorrido prazo superior a dez anos entre a data provável de ocorrência do dano e a primeira notificação dos responsáveis pela autoridade administrativa competente;
No caso dos autos, tanto a primeira notificação válida do gestor, quanto a citação do seu espólio se efetivaram dentro do prazo de 10 anos a contar da ocorrência do dano.
Considerando-se que não se consumou a hipótese do art. 6º, inciso II, da IN/TCU 71/2012, e que tampouco foi demonstrado nos autos, de forma concreta, eventual prejuízo ao exercício da ampla defesa e do contraditório por parte do espólio, o MP de Contas entende que não é o caso de arquivamento dos autos.
Todavia, preliminarmente ao julgamento de mérito do processo, propõe-se que seja efetuada diligência ao FNDE, para que encaminhe a esta Corte a cópia integral da nova documentação apresentada a título de prestação de contas do PNATE/2013, constante do processo administrativo 23034.024423/2021-66 (SEI 2511030) . A juntada dessa documentação é importante, pois ela serviu para fundamentar o novo valor do débito proposto pelo FNDE, de R$ 275.221,99, consignado na Nota Técnica 2560362/2021/DAESP/COPRA/CGAPC/DIFIN.
Após o cumprimento da diligência, propõe-se que a representante do espólio seja notificada para que se manifeste sobre os novos documentos juntados aos autos, em homenagem aos princípios do contraditório e da ampla defesa.
Sucessivamente, caso Vossa Excelência não acate a proposta de diligência, o MP de Contas, no mérito, manifesta-se no sentido de o TCU julgar irregulares as contas de José Gerson da Silva, com fundamento no art. 16, inciso III, alínea "c", da Lei 8.443/1992, condenando o seu espólio ou os seus herdeiros legais (caso tenha havido a partilha) ao pagamento do débito original de R$ 275.221,99, até o limite do patrimônio transferido.
III
Ante o exposto, o Ministério Público de Contas, preliminarmente, manifesta-se pela restituição do processo à unidade técnica, a fim de que:
a) realize diligência ao FNDE, para que encaminhe a esta Corte a cópia integral da documentação complementar relativa à prestação de contas do PNATE/2013 apresentada pelo Município de Tacaratu/PE, que embasou a Nota Técnica 2560362/2021/DAESP/COPRA/CGAPC/DIFIN e que consta do processo administrativo 23034.024423/2021-66 (SEI 2511030) ;
b) após a obtenção de resposta à diligência, notifique o espólio de José Gerson da Silva para que, caso queira, se manifeste, no prazo de 15 dias, sobre os novos documentos acostados aos autos.
Sucessivamente, caso não seja acolhida a proposta preliminar, o MP de Contas, no mérito, manifesta-se no sentido de o TCU:
a) considerar revel o espólio de José Gerson da Silva, representado por Diva de Sousa Carvalho Silva;
b) julgar irregulares, nos termos dos arts. 1º, inciso I, 16, inciso III, alínea "c", da Lei 8.443/1992, c/c os arts. 19 e 23, inciso III, da mesma lei, as contas de José Gerson da Silva, condenando o seu espólio ou seus herdeiros legais, caso já tenha havido a partilha, até  o limite do patrimônio transferido, ao pagamento das quantias abaixo especificadas, atualizadas monetariamente e acrescidas dos juros de mora, calculados a partir das datas de referência até a data da efetiva quitação do débito, fixando-lhe o prazo de quinze dias, para que comprove, perante o Tribunal, o recolhimento da dívida aos cofres do Fundo Nacional de Desenvolvimento da Educação (FNDE) , nos termos do art. 23, inciso III, alínea "a", da Lei 8.443/1992, c/c o art. 214, inciso III, alínea "a", do Regimento Interno do TCU:
	Data de Referência
	Valor (R$) 

	16/9/2013
	88.455,92

	5/12/2013
	61.766,07

	30/12/2013
	125.000,00

c) autorizar a cobrança judicial da dívida, caso não atendida a notificação;
d) autorizar, nos termos do art. 26 da Lei 8.443/1992, caso solicitado, o parcelamento da dívida em até 36 parcelas mensais e sucessivas, com os correspondentes acréscimos legais, esclarecendo ao responsável que a falta de pagamento de qualquer parcela importará no vencimento antecipado do saldo devedor (art. 217, § 2º, do Regimento Interno do TCU) , sem prejuízo das demais medidas legais;
e) dar ciência da deliberação que vier a ser proferida à Procuradoria da República no Estado do Pernambuco e ao FNDE."
É o relatório.

Juliana Gabriela Bomfim Gomes (OAB/PE 32.124), Bruno Henning Veloso (OAB/PE 22.953) e outros, representando Diva de Sousa Carvalho Silva; Diva de Sousa Carvalho Silva, representando José Gerson da Silva.

Procurador Júlio Marcelo de Oliveira.

TOMADA DE CONTAS ESPECIAL. RECURSOS DO PNATE/FNDE. NÃO COMPROVAÇÃO DA BOA E REGULAR APLICAÇÃO DOS RECURSOS. INCONGRUÊNCIA ENTRE OS DÉBITOS CONSIGNADOS NOS EXTRATOS BANCÁRIOS DA CONTA CORRENTE ESPECÍFICA E A RELAÇÃO DE PAGAMENTOS CONSTANTE DA PRESTAÇÃO DE CONTAS. CITAÇÃO. RESPONSÁVEL JÁ FALECIDO. INEXISTÊNCIA DE INVENTÁRIO. ENCAMINHAMENTO PARALELO DE DOCUMENTAÇÃO INTEMPESTIVA POR PARTE DO MUNICÍPIO AO FNDE. REDUÇÃO DE PARTE DO DÉBITO. DIREITO DE DEFESA PREJUDICADO. ACOLHIMENTO. ARQUIVAMENTO. CIÊNCIAS.

TOMADA DE CONTAS ESPECIAL (TCE)

Secretaria de Controle Externo de Tomada de Contas Especial (SecexTCE).

Em exame, tomada de contas especial instaurada pelo Fundo Nacional de Desenvolvimento da Educação (FNDE) em desfavor do Sr. José Gerson da Silva, prefeito de Tacaratu/PE nos períodos 2013/2016 e 2017/2020, em razão da reprovação parcial da prestação de contas referente à aplicação dos recursos repassados para execução do Programa Nacional de Apoio ao Transporte do Escolar (PNATE) , no exercício de 2013, no montante de R$ 439.397,75.
A prestação de contas foi apresentada em 15/10/2014[footnoteRef:2], cerca de seis meses depois do prazo estabelecido, que findou em 30/4/2014[footnoteRef:3], sendo aprovada pelo FNDE sob o aspecto da execução física[footnoteRef:4], e reprovada parcialmente sob o aspecto da execução financeira[footnoteRef:5]. [2:  Peça 5.]  [3:  Peça 6.]  [4:  Parecer 204/2019, peça 13.]  [5:  Parecer 3.337/2019, peça 14.] 
A aludida reprovação parcial decorreu, essencialmente, da existência de transferências de recursos efetuadas da conta específica que não foram declaradas na prestação de contas nem acompanhadas de documentação comprobatória de utilização[footnoteRef:6], ocorrência caracterizada como dano ao erário, no valor de R$ 336.988,06. [6:  Peça 14, p. 2.] 
O ex-prefeito foi notificado do teor do parecer 3.337/2019 em 28/8/2019[footnoteRef:7], porém não apresentou resposta, o que motivou a instauração desta TCE. [7:  Peças 16 e 17.] 
No âmbito do Tribunal, o responsável foi citado, em 30/7/2021[footnoteRef:8], pelo débito original de R$ 336.988,06[footnoteRef:9]: [8:  Peça 34.]  [9:  Peça 30, p. 4.] 
"Irregularidade: não comprovação da boa e regular aplicação dos recursos do Programa Nacional de Apoio ao Transporte do Escolar - PNATE, repassados pelo FNDE ao município de Tacaratu (PE) , no exercício de 2013;
Ocorrência: Incongruências entre os débitos consignados nos extratos bancários da conta corrente específica e a relação de pagamentos constante da prestação de contas; 
 (...) "
Embora o ofício citatório tenha sido entregue no endereço do destinatário em 20/9/2021[footnoteRef:10], a citação não pode ser considerada válida, pois o responsável falecera em 11/8/2021[footnoteRef:11]. [10:  Peça 35.]  [11:  Peça 42.] 
Paralelamente, em 6/10/2021, o FNDE informou a esta Corte que recebeu do ente municipal documentação intempestiva referente à mesma prestação de contas. Essa documentação conteria justificativas para as falhas apontadas no parecer 3.337/2019, além de cópia de extratos bancários, termos de homologação, contratos e termos aditivos[footnoteRef:12]. [12:  Peça 36, p. 4 e 6.] 
O FNDE examinou a documentação superveniente e emitiu a nota técnica 2560362/2021[footnoteRef:13], concluindo pela existência de débito remanescente no valor de R$ 275.221,99, em razão de não terem sido encaminhados os processos de pagamentos referentes às transferências efetuadas nas datas de 16/9/2013 (R$ 88.455,92) , 5/12/2013 (R$ 61.766,07) , e 30/12/2013 (R$ 125.000,00) . [13:  Peça 36, p. 3/11.] 
Tendo sido identificado que o Sr. José Gerson da Silva era casado com a Sra. Diva de Sousa Carvalho Silva, sendo esta, pois, a administradora provisória do espólio do falecido, foi realizada nova citação, do espólio, novamente pelo valor de R$ 336.988,06, desconsiderando o teor da nota técnica do FNDE[footnoteRef:14]. [14:  Peças 53 e 54.] 
A representante do espólio compareceu aos autos para juntar procuração e pedir vista e cópia do processo[footnoteRef:15]. Contudo, decorrido o prazo regimental, não apresentou alegações de defesa. [15:  Peças 56 e 57.] 
A unidade instrutiva examinou o caso nos seguintes termos[footnoteRef:16]: [16:  Peças 60 a 62.] 
"45.	 A jurisprudência do Tribunal é firme no sentido de reconhecer a dificuldade de exercício profícuo do direito de defesa por parte de terceiros, que não praticaram os atos inquinados, sendo chamados ao processo unicamente pela qualidade de sucessores causa mortis, especialmente quando verificado um largo período de tempo desde os fatos até a convocação aos autos destes agentes.
 (...) 
47.	 No caso vertente, os fatos se deram no decorrer do exercício de 2013, e a administradora do espólio, ex-esposa do de cujus, somente recebeu o expediente citatório em 22/2/2022 (peça 54) , portanto, cerca de nove anos após a ocorrência das irregularidades. 
48. Nos termos da Nota Técnica 2560362/2021/DAESP/COPRA/CGAPC/DIFIN (peça 36, p. 3-8) , de 30/9/2021, diante dos esclarecimentos quanto aos demais lançamentos vergastados na conta corrente específica, a questão remanescente relativa à aplicação dos recursos cinge-se a desvendar se os contratos celebrados com as empresas Locaserv Locações e Serviços Ltda. - ME e Roservice Consultoria e Serviços Terceirizados Ltda. - EPP teriam como objeto efetivamente serviços de transporte escolar, portanto, sendo elegíveis segundo as normas aplicáveis ao programa, e não serviços de transporte de outras naturezas, pois os contratos mencionariam diversos tipos de transporte, não especificados naquele parecer. Na ocasião, não teriam sido remetidos os processos respectivos de pagamento, que permitiriam, nas informações usualmente (devido a prescrições legais relativas aos estágios da despesa) apostas nesses conjuntos documentais, identificar o objeto dos dispêndios.  
49.	 Diante do falecimento do ex-Prefeito, o prejuízo ao direito de defesa de seus sucessores é claro, pois haveriam que se defrontar - decorridos cerca de nove anos dos fatos inquinados - com ocorrências, situações e circunstâncias possivelmente alheias ao seu conhecimento e domínio (a efetiva aderência dos serviços prestados com o objeto do contrato, se a execução financeira dos recursos teve como contrapartida a prestação dos serviços de transporte do público-alvo, se teria havido desvio de objeto ou de finalidade na execução física, o destino da documentação não disponibilizada, ou seja, os processos de pagamento que confirmariam ou infirmariam a linha de defesa, dentre vários outros) e que se manifestar a respeito de condutas que logicamente não praticaram. 
50.	 Nesta senda, entendemos que as menções, nos precedentes jurisprudenciais transcritos, a um intervalo de dez anos entre os fatos narrados e a convocação aos autos dos defendentes, não são mandatórios para o reconhecimento do prejuízo ao exercício pleno do direito de defesa. Assim, inclusive, pronunciou-se o TCU, na prolação do Acórdão 5791/2020-TCU-Primeira Câmara - Rel. Min. Vital do Rêgo.
50.1. Por meio do referido decisum, o TCU, ao julgar TCE do Ministério da Cultura, decidiu arquivar os autos por falta de pressupostos de desenvolvimento válido e regular, por considerar que, diante das circunstâncias do caso concreto, tantos anos depois de ocorridos os fatos, não seria razoável exigir documentação comprobatória por parte do responsável.
O Relator acolheu manifestação do MP/TCU no seguinte sentido:
Nesse sentido, consideramos o longo período transcorrido de 30/1/2006 - prazo final para prestação de contas dos recursos captados - até a instauração da tomada de contas especial em 24/1/2017 (peça 25) , sendo que as tentativas de citação foram realizadas somente em 29/10/2018 e 9/4/2019, com o comparecimento da responsável aos autos em 18/6/2019 (peças 49 e 52) . Tais circunstâncias dilatadas de tempo de apuração são aptas a caracterizar, em nossa compreensão, o cerceamento de defesa da responsável.
50.2. No voto condutor, o Relator advertiu que não se tratava de uma situação bastante comum, em que os responsáveis alegam ofensa aos princípios do contraditório e da ampla defesa em função do prolongado tempo decorrido, mas que, na fase interna do processo, e dentro de tempo razoável, comprovadamente já haviam sido provocados pelo órgão/entidade concedente acerca de eventuais irregularidades - no presente caso, o responsável só se deparou com tal informação oito anos depois da prestação de contas encaminhada.
51.	O prejuízo ao pleno exercício do direito de defesa dos sucessores do gestor falecido, nesta perspectiva, mostra-se concreto, e deve ser reputado como prejudicial à solução de mérito do processo, devendo ser reconhecida a perda superveniente dos seus pressupostos de constituição, o que conduz ao seu arquivamento, nos termos do art. 212 do Regimento Interno do TCU." (todos os destaques no original) .
Em razão do exposto, a secretaria expediu a seguinte conclusão[footnoteRef:17]: [17:  Peças 60 a 62.] 
"52. Considerando que: as irregularidades motivadoras da rejeição das contas foram praticadas no ano de 2013, sendo de responsabilidade do ex-Prefeito José Gerson da Silva; houve prestação de contas, a qual foi rejeitada pelo repassador, seis anos após o exercício a que se referia; o expediente de citação foi recebido no endereço do responsável, em 20/9/2021, por terceiro; o referido agente faleceu em 11/8/2021, anteriormente à citação que lhe foi encaminhada; redirecionada a citação à administradora do espólio, não foi apresentada defesa, apesar da constituição de advogado; é notória a dificuldade de os sucessores responderem por atos praticados pelo de cujus, quando especialmente decorrido largo período de tempo; há previsão legal e regulamentar para o arquivamento de processo diante de tais circunstâncias, bem como precedentes jurisprudenciais neste sentido; deve ser reconhecida a ausência de pressupostos de desenvolvimento válido e regular do processo".
A SecexTCE propõe, assim, o "arquivamento do processo, com base nos arts. 201, § 3º, e 212 do Regimento Interno do TCU, c/c o art. 5º, da Instrução Normativa TCU 71/2012, com a redação estipulada pela Instrução Normativa TCU 76/2016". 
O MP/TCU, representado pelo procurador Júlio Marcelo de Oliveira, divergiu da proposta de encaminhamento apresentada pela unidade instrutiva[footnoteRef:18]: [18:  Peça 63.] 
"No caso dos autos, tanto a primeira notificação válida do gestor, quanto a citação do seu espólio se efetivaram dentro do prazo de 10 anos a contar da ocorrência do dano.
Considerando-se que não se consumou a hipótese do art. 6º, inciso II, da IN/TCU 71/2012, e que tampouco foi demonstrado nos autos, de forma concreta, eventual prejuízo ao exercício da ampla defesa e do contraditório por parte do espólio, o MP de Contas entende que não é o caso de arquivamento dos autos.
Todavia, preliminarmente ao julgamento de mérito do processo, propõe-se que seja efetuada diligência ao FNDE, para que encaminhe a esta Corte a cópia integral da nova documentação apresentada a título de prestação de contas do PNATE/2013, constante do processo administrativo 23034.024423/2021-66 (SEI 2511030) . A juntada dessa documentação é importante, pois ela serviu para fundamentar o novo valor do débito proposto pelo FNDE, de R$ 275.221,99, consignado na Nota Técnica 2560362/2021/DAESP/COPRA/CGAPC/DIFIN.
Após o cumprimento da diligência, propõe-se que a representante do espólio seja notificada para que se manifeste sobre os novos documentos juntados aos autos, em homenagem aos princípios do contraditório e da ampla defesa.
Sucessivamente, caso Vossa Excelência não acate a proposta de diligência, o MP de Contas, no mérito, manifesta-se no sentido de o TCU julgar irregulares as contas de José Gerson da Silva, com fundamento no art. 16, inciso III, alínea "c", da Lei 8.443/1992, condenando o seu espólio ou os seus herdeiros legais (caso tenha havido a partilha) ao pagamento do débito original de R$ 275.221,99, até o limite do patrimônio transferido." (não grifado no original) 
II
Acolho a proposta formulada pela secretaria.
É forçoso reconhecer a dificuldade de exercício profícuo do direito de defesa por parte de terceiros que não praticaram os atos inquinados, sendo chamados ao processo na qualidade de sucessores causa mortis e após o transcurso de muitos anos (oito) desde a ocorrência dos fatos.
Somam-se a essa realidade o seguinte contexto: (i) na fase interna, o prefeito falecido foi notificado por outras irregularidades, e não pelas que agora estão em discussão[footnoteRef:19]; (ii) o conselho social aprovou a prestação de contas, confirmando, assim a prestação dos serviços de transporte escolar[footnoteRef:20]; (iii) o que se demanda agora é a apresentação de documentos que comprovem que o valor que saiu da conta do convênio foi destinado ao pagamento de serviços de transporte escolar, prestados no âmbito de contratos mais abrangentes de serviços de transporte. [19:  Peça 16.]  [20:  Peça 11.] 
Seria possível cogitar a realização de nova diligência ao município. No entanto, se o município, anos depois de encerrado o prazo para encaminhamento da prestação de contas, apresentou documentação complementar (contratos) e não apresentou os "processos de pagamento", seria pouco provável que os apresentasse agora. 
Desse modo, exigir do espólio, oito anos depois, que apresente tais processos, que não foram demandados originalmente do próprio gestor, quando ainda vivo, e que não foram apresentados pelo município, quando do encaminhamento da documentação complementar, parece constituir uma ação processual inviável de ser cumprida, em prejuízo fatal ao direito de defesa.
Cabe ressaltar que não se está diante de situações graves comprovadas, como, por exemplo, desvios de recursos ou locupletamento do responsável, mas, sim, de um caso em que, não obstante não se tenha toda a documentação necessária para demonstrar cabalmente o uso dos recursos federais na finalidade a que se destinavam, tem-se a aprovação da prestação de contas pelo conselho social e forte presunção de inviabilidade de exercício do direito de defesa por parte do espólio, entre outras razões, pelo transcurso de prazo superior a 8 anos desde o encerramento do prazo para apresentação da prestação de contas.
O prazo de presunção de inviabilidade do exercício do direito de defesa, fixado em dez anos, pode ser, em razão do contexto específico do caso sob exame, relativizado, para fins de arquivamento por falta de pressuposto de desenvolvimento válido e regular do processo, tal como esta Primeira Câmara procedeu no Acórdão 5791/2020-TCU-Primeira Câmara, da relatoria do eminente ministro Vital do Rêgo, e tal como entendo deva-se proceder nesta tomada de contas especial.
	Diante do exposto, manifesto-me pela aprovação do acórdão que ora submeto à apreciação deste Colegiado.
TCU, Sala das Sessões, em 16 de agosto de 2022.
Weder de Oliveira
Relator